---
title: "lab4"
author: "Apolonia Bokszycka"
date: "19 marca 2020"
output: html_document
---

```{r setup, include=FALSE}
knitr::opts_chunk$set(echo = TRUE)
```

Zadanie przykładowe.  

```{r, echo=FALSE}
N = 110
X = as.integer(110*0.667)

```
X to statystyka testowa. Sprawdźmy, czy przyjmuje nietypowo wysoką wartość - obliczmy P(X>=73). Wartość P(X>=73) to p-value, jeżeli jest zbyt niska (mniejsza niż 0.05) to odrzucimy H0.

```{r, echo=FALSE}
p.value = 1 - pbinom(X - 1, N, 0.5) # = P(X >= successes)
show(p.value)
```
Zatem otrzymanie wartości X-a przynajmniej równej 73 jest bardzo nieprawdopodobne (X przyjmuje nietypowo wysoką wartość). P-value<0.05 => odrzucamy HO. Przyjmujemy H1: R. longicorn preferencyjnie (częściej niż losowo) osiedla się w składach drewna.
```{r, echo=FALSE}
library(ggplot2)
data.to.plot <- data.frame('X' = 1:N, 'dbinom' = dbinom(1:N, N, 0.5), 'Typical' = 1 - pbinom(1:N - 1, N, 0.5) >= 0.05)

ggplot(data.to.plot) + geom_point(aes(x=X, y=dbinom, col=Typical)) + ggtitle('Rozkład zmiennej X przy założeniu H0') + theme_minimal() + geom_point(aes(x = 73, y = dbinom(73, N, 0.5)), col=I('red'), shape=1, size=4)
```
  
Zad.1.  
H0: Wybór siedliska nie zależy od okresu.  
H1: Wybór siedliska zależy od okresu.  
Przyjmuję poziom istotności róWny 0.05.  
Obliczam tabelę kontyngencji dla zaobserwowanych liczebności.  
```{r, echo=FALSE}
probabilities_observed <- c(0.4*0.26, 0.76*(1-0.26), 0.6*0.26,0.24*(1-0.26))
probabilities_expected <- c(0.667*0.26,0.667*(1-0.26), (1-0.667)*0.26, (1-0.667)*(1-0.26))
num_o <- as.integer(probabilities_observed*N)
num_e <- as.integer(probabilities_expected*N)
contingency_table <- matrix(num_o,ncol=2,byrow=TRUE)
colnames(contingency_table) <- c("Liczba wystąpień przed 2000 r.","Liczba wystąpień po 2000 r.")
rownames(contingency_table) <- c("skład drewna","siedlisko naturalne")
contingency_table <- as.table(contingency_table)
show(contingency_table)
```
Następnie obliczam statystykę chi^2 oraz p-value (odpowiednio):
```{r, echo=FALSE}
show(chi2 <- sum(((num_o-num_e)^2)/num_e))
show(1-pchisq(13.75731, 1))
```
Wartość p-value wskazuje na to, że bardzo nieprawdopodobnym jest otrzymanie takiej próbki, przy założeniu niezależności siedliska i okresu czasu.  
P-value jest mniejsze niż ustalony poziom istotności, więc odrzucam H0 i przyjmuję H1. 
Wniosek: Wybór siedliska zależy od okresu.  
  
Sprawdzam wyniki przy pomocy chisq.test:
```{r, echo=FALSE}
show(chisq.test(contingency_table, correct=F))
```
P-value także poniżej poziomu istotności. Nie rozumiem jednak czemu wyszły inne wartości?

Zad.2.  
Tabela danych po przygotowaniu danych:
```{r, echo=FALSE}
Zadluzenie.gmin <- read.delim("~/Kognitywistyka/Statystyczna Analiza Danych/lab3/Zadluzenie gmin.csv", colClasses = c('factor', 'factor', 'factor', 'numeric', 'factor', 'factor'))

r = getOption("repos")
r["CRAN"] = "http://cran.us.r-project.org"
options(repos = r)
install.packages("stringr")

#czyszczę dane:
Zadluzenie.gmin_clean <- Zadluzenie.gmin[Zadluzenie.gmin$ZadĹ.uĹĽenie.gmin <=100,]
znaki <- substr(Zadluzenie.gmin_clean$Kod.Teryt, 1, 2)
Zadluzenie.gmin_clean$Znaki <- znaki

slownik <- c('02' = 'Dolnośląskie', '04' = 'Kujawsko-pomorskie',
             '06' = 'Lubelskie', '08' = 'Lubuskie',
             '10' = 'Łódzkie', '12' = 'Małopolskie',
             '14' = 'Mazowieckie', '16' = 'Opolskie', 
             '18' = 'Podkarpackie', '20' = 'Podlaskie',
             '22' = 'Pomorskie', '24' = 'Śląskie',
             '26' = 'Świętokrzyskie', '28' = 'Warmińsko-mazurskie',
             '30' = 'Wielkopolskie',  '32' = 'Zachodniopomorskie')

Zadluzenie.gmin_clean$Nazwy.Wojewodztw <- slownik[Zadluzenie.gmin_clean$Znaki]
#show(Zadluzenie.gmin_clean)
```
Zad.3.  
H0: Średnie zadłużenie gminy w województwie mazowieckim jest róWne 25%. 
H1: Średnie zadłużenie gminy w województwie mazowieckim jest mniejsze niż 25%.
Przyjmuję poziom istotności równy 0.05.
Statystyka T przy założeniu H0 wynosi:

```{r, echo=FALSE}
mazowieckie <- Zadluzenie.gmin[Zadluzenie.gmin_clean$Nazwy.Wojewodztw == 'Mazowieckie', ]
n <- dim(mazowieckie)[1]
df <- n-1
mean_mazowieckie <- mean(mazowieckie$ZadĹ.uĹĽenie.gmin)
s <- var(mazowieckie$ZadĹ.uĹĽenie.gmin)*((n-1)/n)
#obliczam statystykę T przy załozeniu H0:
t <- ((mean_mazowieckie-25)/sqrt(s))*sqrt(n-1)
show(t)
```
Następnie obliczam p-value:  
```{r, echo=FALSE}
p_value <- pt(t,df)
show(p_value)
```
P-value jest większe niż poziom istotności, więc nie mam podstaw do odrzucenia H0.  
Zatem nie mam podstaw, żeby uznać że średnie zadłużenie jest mniejsze niż 25%.  
Sprawdzam z t.test:
```{r, echo=FALSE}
show(t.test(mazowieckie$ZadĹ.uĹĽenie.gmin, alternative="less", mu=25))
```
Wyniki potwierdzają moje wnioski. Czemu jednk ich wartości się różnią?

Zad.4.  
H0: Wariancja zadłużenia w każdej z tych gmin jest równa 226.  
H1: Wariancja zadłużenia w każdej z tych gmin nie jest równa 226.
```{r, echo=FALSE}
lodzkie <- Zadluzenie.gmin[Zadluzenie.gmin_clean$Nazwy.Wojewodztw == 'Łódzkie', ]
pomorskie <- Zadluzenie.gmin[Zadluzenie.gmin_clean$Nazwy.Wojewodztw == 'Pomorskie', ]

n_lodzkie <- dim(lodzkie)[1]
n_pomorskie <- dim(pomorskie)[1]
s_lodzkie <- var(lodzkie$ZadĹ.uĹĽenie.gmin)*((n_lodzkie-1)/n_lodzkie)
s_pomorskie <- var(pomorskie$ZadĹ.uĹĽenie.gmin)*((n_pomorskie-1)/n_pomorskie)
```
Statystyka chi^2 oraz p-value dla zadłużenia gmin w województwie łódzkim wynosi (kolejno):
```{r, echo=FALSE}
chi2_lodzkie <- (n_lodzkie*s_lodzkie)/226
show(chi2_lodzkie)
show(1-pchisq(chi2_lodzkie, nrow(lodzkie)-1))
show(pchisq(chi2_lodzkie, nrow(lodzkie)-1))
```
Zatem przy zalozeniu Ho bardzo prawdopodobynm jest otrzymanie takiej próbki. P-value większe od poziomu istotności, więc nie ma podstaw do odrzucenia H0.

Statystyka chi^2 oraz p-value dla zadłużenia gmin w województwie pomorskim wynosi (kolejno):
```{r, echo=FALSE}
chi2_pomorskie <- (n_pomorskie*s_pomorskie)/226
show(chi2_pomorskie)
show(pchisq(chi2_pomorskie, 122))
```
Zatem przy zalozeniu Ho bardzo prawdopodobym jest otrzymanie takiej próbki. P-value większe od poziomu istotności, więc nie ma podstaw do odrzucenia H0.

zad.5.  
H0: Średnie zadłużenie w gminach w obu województwach jest takie samo.
H1: Średnie zadłużenie w gminach w obu województwach różni się od siebie.
Obliczam statystykę T:
```{r, echo=FALSE}
mean_lodzkie <- mean(lodzkie$ZadĹ.uĹĽenie.gmin)
mean_pomorskie <- mean(pomorskie$ZadĹ.uĹĽenie.gmin)
s_p <- (n_lodzkie*s_lodzkie + n_pomorskie*s_pomorskie)/(n_lodzkie+n_pomorskie-2)
t <- (mean_lodzkie-mean_pomorskie)/sqrt(s_p*((1/n_lodzkie)+(1/n_pomorskie)))
show(t)
```
P-value wynosi:
```{r, echo=FALSE}
df <- n_lodzkie+n_pomorskie-2
p_value <- pt(t,df)
show(p_value)
```
P-value mniejsze od poziomu istotności. Odrzucam H0, średnie zadłużenie w gminach w województwach łódzkim i pomorskim są różne.  
Porównuję z t.test:
```{r, echo=FALSE}
show(t.test(pomorskie$ZadĹ.uĹĽenie.gmin, lodzkie$ZadĹ.uĹĽenie.gmin, alternative="two.sided", var.equal=TRUE))
```
Wyniki t-testu potwierdzają moje wnioski.